【裁判字號】    99,重上更(二),26
【裁判日期】    991231
【裁判案由】    拆屋交地
【裁判全文】
臺灣高等法院臺中分院民事判決  99年度重上更(二)字第26號
上  訴  人  陽信商業銀行股份有限公司
法定代理人  林彭郎
訴訟代理人  陳忠雨律師
被 上 訴人  呂君德
            呂惠美
            呂千惠
上列當事人間請求拆屋交地等事件，上訴人對於中華民國90年7
月2日臺灣彰化地方法院89年度訴字第1254號第一審判決提起上
訴，本院判決後，經最高法院第二次發回更審，本院於99年12月
28日言詞辯論終結，茲判決如下：
    主  文
原判決關於駁回上訴人後開第二項之訴部分，及該部分命負擔訴
訟費用之裁判均廢棄。
上開廢棄部分，被上訴人應再連帶給付上訴人新台幣柒萬玖仟伍
佰參拾柒元，暨均自民國90年5月1日起，至清償日止，按年息百
分之5計算之利息。
其餘上訴駁回。
第一、二審及發回前第三審（已確定部分除外）訴訟費用，由被
上訴人連帶負擔5分之1，餘由上訴人負擔。
上訴人假執行之聲請駁回。
    事實及理由
甲、程序方面
    本件被上訴人等經合法通知，均未於言詞辯論期日到場，核
    無民事訴訟法第386條各款所列情形，爰依上訴人聲請，由
    其一造辯論而為判決。
乙、實體方面
一、本件上訴人主張：伊前將所有坐落彰化縣員林鎮○○段468
    、468之13、468之14、468之3地號等土地不定期出租與呂英
    明，約定呂英明不得讓渡或轉租，呂英明死亡後，由被上訴
    人呂君德、呂惠美、呂千惠等3人，及呂至剛、呂仰軒、呂
    佳穎、呂吳淑雅、呂寬平、莊呂惠仙、呂秉昌、呂曾文鳳、
    呂惠如（下稱呂寬平等9人，與被上訴人等3人，下合稱呂寬
    平等12人）繼承。詎呂寬平等12人擅將系爭468之3地號土地
    如原審判決附圖一（下稱附圖一）所示３部分面積０．０一
    ０一公頃（原審被告池素錢）、５部分面積０．００四七公
    頃（原審被告江愛珠）、７部分面積０．００一四公頃（原
    審被告洪愛珠）、９部分面積０．００三二公頃（原審被告
    賴學榮）、部分面積０．００二四公頃（原審被告張芳茂
    ），同判決附圖二（下稱附圖二）所示Ａ部分面積０．００
    四三公頃、Ｅ部分面積０．００四０公頃（原審被告呂順發
    ）、Ｂ部分面積０．００三０公頃（原審被告沈淑媛）、Ｃ
    部分面積０．００三六公頃（原審被告周郁修，周郁修嗣讓
    與黃張金鑾）、Ｄ部分面積０．００四一公頃（劉永井），
    分別讓與或轉租與上開原審被告池素錢等人鋪水泥或搭建鐵
    皮屋、屋簷、鐵架，顯已違約。又上開土地之租金，自民國
    70年4月24日起至90年4月30日止，共計新台幣（下同）653
    萬5589元，詳如本院前審判決附表所示，惟原審被告呂寬平
    、莊呂惠仙僅給付501萬3636元，尚欠152萬1953元。伊業已
    終止系爭租賃契約，被上訴人無權占有系爭土地，且受有不
    當得利，因本院更一審判決渠等連帶給付上訴人989,682元
    確定，是被上訴人應再連帶給付上訴人532,271元等情，求
    為命：被上訴人呂君德等3人應再連帶給付伊53萬2271元，
    及自90年5月1日起至清償日止，按年息百分之5計算之利息
    之判決（未繫屬本院者，不予贅敘）。
二、被上訴人方面：被上訴人呂君德以本件上訴人請求之租金，
    其中自86年7月1日起至88年5月26日止之租金1,068,234元，
    經台灣彰化地方法院（下稱彰化地院）88年度訴字第513號
    判決確定，並執行完畢在案，本件如附圖二所示Ｄ、Ｃ、Ｂ
    、Ａ部分面積共計0.0150公頃土地，係屬該確定判決附圖所
    示（１）部分土地內之一部分，附圖二所示Ｄ、Ｃ、Ｂ、Ａ
    部分土地之租金，既經他案判決確定，則上訴人自不得再予
    請求。上訴人於原審86年訴更字第1號調整租金案件，僅以
    原審被告呂寬平、莊呂惠仙等2人為當事人，故該調整租金
    案件之判決對呂英明之其他繼承人被上訴人呂君德等人依法
    自不生效力；即被上訴人呂君德等人，其租金額仍應依原約
    定「按申報地價之百分之5計算」計算。又上訴人於89年12
    月7日始提起本件訴訟，其超逾5年（即84年12月6日以前）
    之租金請求權已罹於時效完成而消滅；被上訴人呂惠美、呂
    千惠並為租金請求時效業已消滅等語，資為抗辯。
三、原審法院審理後，斟酌兩造之主張及攻擊防禦方法之結果，
    認上訴人陽信銀行請求原審被告呂寬平、莊呂惠連帶給付租
    金1,884,265元及自起訴狀繕本送達翌日起（即89年12月19
    日）至清償之日止按年息百分之5計算之利息，為有理由，
    應予准許，逾此部分之請求則無理由，應予駁回。而為上訴
    人陽信銀行一部勝訴、一部敗訴之判決。並依兩造之陳明，
    分別酌定相當之擔保金額為准予假執行及免為假執行之宣告
    。上訴人陽信銀行不服，提起上訴，聲明求為判決：(1)原判
    決關於駁回上訴人下列之訴及其假執行之聲請，並命負擔該
    部分訴訟費用之裁判均廢棄。(2)被上訴人等3人應再連帶給
    付上訴人532,271元，並自90年5月1日起至清償日止，按年
    息百分5計算之利息。(3)上訴人願供擔保，請准宣告假執行
    。（其餘確定部分不贅述）。
四、兩造於原審不爭執之事項：
  (一)被上訴人呂寬平等12人之被繼承人呂英明，向上訴人銀行承
    租系爭468號面積0.0065公頃、468之3號0.1552公頃、468
    之13號0.0060公頃、468之14號0.0100公頃等4筆土地建屋；
    嗣租約於67年12月31日期滿後，呂英明仍繼續承租，而成不
    定期限租地建屋之租賃契約；呂英明於70年4月20日去世，
    其法定繼承人為呂曾文鳳、呂秉昌、呂松壽、呂君德、呂寬
    平、莊呂惠仙、呂惠如、陳呂千惠、呂惠美等9人，其中呂
    松壽於80年9月20日死亡，其繼承人為呂至剛、呂仰軒、呂
    佳穎及呂淑雅等4人。
  (二)原審被告呂寬平、莊呂惠仙已給付5,013,636元之租金予上
    訴人。
五、本院之判斷：
  (一)查上訴人主張被上訴人呂寬平等12人之被繼承人呂英明向其
    所概括承受之前彰化縣員林信用合作社承租系爭468號土地
    面積0.0065公頃、系爭468之3號土地面積0.01552公頃、系
    爭468之13號土地面積0.0060公頃、468之14號土地面積0.01
    00公頃土地建屋，有合約書在卷可稽（見原審卷(一)第201頁
    ），嗣租約於67年12月31日期滿後，呂英明仍繼續承租，而
    成不定期限租地建屋之租賃契約，呂英明於70年4月20日去
    世，其法定繼承人為呂曾文鳳、呂秉昌、呂松壽、呂君德、
    呂寬平、莊呂惠仙、呂惠如、陳呂千惠、呂惠美等9九人，
    其中呂松壽於80年9月20日死亡，其繼承人為呂至剛、呂仰
    軒、呂佳穎及呂淑雅等4人，因此呂寬平等12人即因繼承而
    公同共有取得該承租權，此不僅為上訴人所主張（見原審卷
    (一)第6頁、本院上字卷(三)第63、200頁），且為原審被告呂寬
    平、莊呂惠仙所不爭執，並為彰化地院88年度訴字第513號
    、88年度訴字第1121號確定判決審認屬實（見原審卷(一)第71
    至79頁、第214至227頁）。又其中第468之13、468之14地號
    二筆土地，於78年間經政府府為道路用地，兩造間就該二筆
    土地已無租賃關係存在，此有土地登記簿謄本在卷可考。又
    呂英明承租系爭468、468之3地號土地建造九棟房屋（即建
    號1215、1277、518、3099、1162、1331、1332、1328、132
    7號建物，亦即附圖一所示編號2等、17等、18等），為有保
    存登記之房屋，最後均已先後分別移轉登記江愛珠等人，土
    地租賃權亦應隨同建築物移轉予房屋受讓人等情，並據本院
    以73年度上更(六)字第355號、93年度上易字第446號判決確定
    在案，有判決影本二件在卷可稽（見本院上更(一)卷(一)第267
    頁，第174頁），是被上訴人呂君德等3人對於系爭土地扣除
    468之13、468之14及上開九棟建築物之「基地」部分自有支
    付租金之義務。
  (二)次查，上訴人主張關於本件租金之計算，就原審被告呂寬平
    、莊呂惠仙二人部分，經彰化地院以86年度訴更字第１號判
    決均自79年6月12日起按年調整為依申報地價年息百分之10
    計算，因該判決當事人只其二人，而效力不及於其餘之人，
    故關於被上訴人等3人之租金仍依原租約按申報地價百分之5
    計算。因呂寬平等2人於上開彰化地院86年度更字第1號調整
    租金事件中為時效抗辯，故79年7月1日以前推至70年4月24
    日之租金未計入，僅判命呂寬平等2人給付自79年7月1日起
    之欠租，故加計70年4月24日至79年6月30日之間之欠租，及
    算至90年4月30日止，按申報地價百分之5計算被上訴人等人
    應負擔之租金總額為6,535,589元，扣除呂寬平已支付之5,0
    13,636元後，仍有1,521,953元未獲支付等情，業據上訴人
    提出計算積欠租金表影本二件（見本院上字卷(四)第158-159
    頁），參酌：(1)彰化地院86年度訴更字第1號判決確因呂寬
    平為時效抗辯，而將70年4月24日至86年6月30日止共6年2月
    之欠租未計入，而僅命其給付79年7月1日起至86年6月30日
    之欠租，此有該案判決影本乙件在卷可稽（見原審卷(一)第31
    -44頁），並經本院調取該卷查核屬實；(2)呂寬平、莊呂惠
    仙二人自86年7月1日起至89年12月31日止之租金共1,884,26
    5元仍未支付，經本院判命給付確定在案，就此部分呂寬平
    亦不諱言被上訴人等人以申報地價百分之5計算，於85年1月
    1日至89年12月31日之租金為1,439,562元（見原審卷(一)第91
    頁反面）(3)呂寬平於85年8月13日自行清償及於88年8月11日
    經法院強制執行後，不包括上述70年4月24日至79年6月30日
    之間之上述欠租在內，仍有欠租1,749,555元之多，是其所
    清償者並不及於被上訴人等人上述之欠租在內等情，堪認屬
    實。
  (三)本件上訴人請求被上訴人給付欠租532,271元本息部分。按
    租金請求權因5年間不行使而消滅，為民法第126條所明定；
    上訴人主張伊前將所有坐落彰化縣員林鎮○○段468、468之
    13、468之14、468之3地號等土地不定期出租與呂英明，呂
    英明死亡後，由呂寬平等12人繼承，上開承租土地之租金，
    自70年4月24日起至90年4月30日止，共計653萬5589元，詳
    如本院上更(一)審判決附表所示，原審被告呂寬平、莊呂惠仙
    僅給付501萬3636元，尚欠152萬1953元之事實，有上訴人提
    出之計算積欠租金表及彰化地院86年度訴更字第1號民事判
    決、租賃合約書等件可稽（見本院上字卷(四)第195頁、原審
    卷(一)第123頁以下、第82-84頁）。惟查被上訴人呂君德等3
    人於原審更審中已為時效抗辯，而上訴人係於89年9月12日
    開始向被上訴人呂君德等人催討租金，並於89年12月7日提
    起本件訴訟，有起訴狀及送達回證附卷可稽（見原審卷(一)第
    3、27頁），且經上訴人以存證信函催告及聲請原法院以該
    存證信函表示終止系爭租約，此有催告函及民事裁定附卷可
    稽（見本院更(一)審卷(一)第98-99、113-114、116-117、131頁
    ）。依前揭說明，則逾5年即84年9月11日前之租金自已罹於
    時效而消滅。故上訴人請求被上訴人呂君德等3人給付自83
    年3月1日起至84年9月11日止之租金，為無理由，不應准許
    。
  (四)上訴人依系爭租約及不當得利規定得請求被上訴人呂君德等
    3人給付自84年9月12日起至89年9月12日止之租金，上訴人
    主張自70年4月24日起，至90年4月30日止，呂秉昌等10人應
    付之租金如附表所示，為6,535,589元，扣除呂寬平已支付
    部分，尚欠1,521,953元，其中編號4部分83年3月1日至86年
    6月30日之間共三年四月之租金為987,782元，雖上訴人主張
    被上訴人承租系爭土地依約應付之租金自70年4月24日起至
    90年4月30日止共積欠653萬5589元，扣除連帶債務人即原審
    被告呂寬平等已清償501萬3636元，此部分被上訴人同免責
    任，渠等尚積欠租金152萬1953元云云。惟其中83年3月1日
    至84年9月11日止共1年6又1/3月之租金合計452,734元（計
    算式：4,700235%55/36＝8,258，4,70012385%
    55/36＝444,476，8,258＋444,476＝452,734），其請求權
    已逾五年時效，均應扣除，扣除後上訴人對被上訴人仍得請
    求之金額為1,069,219元（即1,521,953－452,734＝1,069,2
    19），上訴人並請求加計利息為有理由，應判命給付。超出
    部分，其訴為無理由，應予駁回。而本院更(一)審已判決渠等
    應連帶給付上訴人98萬9682元，是上訴人本於不當得利及系
    爭租約請求被上訴人再連帶給付未罹於時效之79,537元本息
    為有理由，應予准許。
六、綜上所述，上訴人主張被上訴人積欠租金未付，尚屬可信。
    從而上訴人依系爭租約及不當得利法律關係，請求被上訴人
    等3人連帶給付租金1,069,219元及自90年5月1日起至清償日
    止，按年息百分之5計算之利息，於法有據，應予准許。逾
    此部分之請求，其訴為無理由，應與其假執行聲請併予駁回
    。而本院更(一)審已判決被上訴人等應連帶給付上訴人98萬96
    82元確定，是被上訴人應再給付上訴人79,537元本息。因上
    訴人勝訴部分之訴訟標的金額不逾150萬元，不得上訴至第
    三審，已告確定，自毋庸依聲請宣告假執行必要。上開應准
    許部分原審為上訴人敗訴之判決，尚有未洽，上訴意旨指原
    判決此部分為不當，求予廢棄改判，為有理由，爰由本院改
    判如主文第二項之所示。至逾此部分之請求，原審因而為上
    訴人敗訴之判決，依法並無不合，上訴意旨就此部分之上訴
    為無理由，應予駁回。
丙、據上論結，本件上訴為一部有理由，一部無理由，依民事訴
   訟法第463條、第385條第1項前段、第449條第1項、第450條
   、第79條但書、第85條第2項，判決如主文。
中    華    民    國    99    年    12    月    31    日
                民事第五庭    審判長法  官  李寶堂
                                    法  官  古金男
                                    法  官  王重吉
以上正本係照原本作成。
不得上訴。
                                    書記官  林玉惠
中    華    民    國    99    年    12    月    31    日
                                                      Ｓ

司法院資訊處製作；財團法人民間司法改革基金會備份。
